臺灣板橋地方法院民事判決　　　　　　 100年度訴字第1356號
原　　　告　楊金鐘
訴訟代理人　楊木火
被　　　告　楊靜
訴訟代理人　林士祺律師
　　　　　　郭楊騫
上列當事人間請求確認派下權不存在事件，經本院於民國100年
11月25日言詞辯論終結，判決如下：
    主  文
確認被告就祭祀公業楊合順之派下權不存在。
訴訟費用由被告負擔。
    事實及理由
一、原告主張：
    原告之祖先於清末來臺開墾，於日據時期設立祭祀公業楊合
    順至今，有購置土地並為地籍登記，管理人登記為楊石樹，
    民國71年只是依祭祀公業清理要點向台北縣貢寮鄉公所申報
    ，並非新設立祭祀公業。原告係訴外人楊海之六男，被告之
    父楊起草係楊海之長子，均屬祭祀公業楊合順三房楊進歲之
    後代，當時貢寮鄉公所雖有公告派下員名冊，然原告因被告
    先前告知其與訴外人郭外崗為招贅婚關係，因而同意被告取
    得派下員資格，未於貢寮鄉公所公告期間對被告之派下員資
    格提出異議。嗣原告之子楊木火於97年12月底從戶籍資料發
    現並無郭外崗入贅之登記，且被告與郭外崗所生兒子未姓楊
    ，才懷疑被告婚姻可能非招婿關係，原告於98年底透過楊木
    火要求被告提出郭外崗為招贅婚之證明，但被告至今提不出
    證明。原告對於被告這種長期欺騙原告先父先母及諸親友之
    行為非常不能諒解。被告為女子，除招婿外，係不能取得派
    下員之資格，祭祀公業條例第4條及祭祀公業楊合順管理會
    組織章程第8條均有規定，爰請求確認被告就祭祀公業楊合
    順之派下權不存在。
二、被告則以：
  １被告是祭祀公業楊合順之設立人：
    71年間台電在貢寮鄉興建核電廠，將兩造共同祖先楊小川、
    楊金士遺留之土地徵收，核發補償金，經楊氏家族會議討論
    通過，以前開補償金及兩造先祖尚留之土地，成立祭祀公業
    楊合順，並以全體繼承人為祭祀公業楊合順之派下員，從而
    被告取得系爭祭祀公業派下權乃是原始取得，並非繼受取得
    。祭祀公業成立於71年2月24日，經貢寮鄉公所公告二個月
    無人異議，於同年4月27日核發派下員名冊在案，38位派下
    員中有5位為女子，足證系爭祭祀公業之設立人並不限男子
    。
  ２縱認被告非設立人，然依祭祀公業條例第4條第3項規定：「
    派下之女子、養女、贅婿等有下列情形之一者，亦得為派下
    員：一、經派下現員三分之二以上書面同意」，系爭祭祀公
    業在設立時，全體設立人皆同意被告成為系爭祭祀公業派下
    員。從而依祭祀公業條例之規定，被告當然為系爭祭祀公業
    派下員。
  ３被告與郭外崗之婚姻並非招婿婚，為全體派下員所共知，而
    原告及其子楊木火為了貪圖被告之先父楊其草對於先祖父楊
    海之應繼分，無所不用其極，甚至對外宣稱楊木火已由先祖
    父楊海作主過戶於楊其草云云，實在令被告大感痛心不恥等
    語置辯。
  ４並聲明：原告之訴駁回。
三、按確認法律關係之訴，非原告有即受確認判決之法律上利益
    ，不得提起之，民事訴訟法第247條第1項前段定有明文。本
    件原告主張被告非祭祀公業楊合順之派下員，此為被告所否
    認，是被告是否為祭祀公業楊合順之派下員之法律關係並不
    明確，且原告與被告同屬三房楊進歲之後代，原告之權利將
    因被告派下權之存否而受影響，且此法律關係存否之不明確
    ，得以確認判決除去之，原告提起本訴，有即受確認判決之
    法律上利益存在，合先敘明。
四、按關於祭祀公業派下權之取得，可分為「原始取得」（即祭
    祀公業之設立人全員）、及「繼承取得」（即祭祀公業設立
    人之繼承人，因設立人死亡而繼承取得派下權）。原告主張
    ：楊氏祖先於清末來臺開墾，於日據時期設立祭祀公業楊合
    順至今，管理人為楊石樹，民國71年只是依祭祀公業清理要
    點向台北縣貢寮鄉公所申報，並非新設立等情，被告則辯稱
    ：伊係祭祀公業楊合順之設立人，設立人不限男子等語，經
    查，祭祀公業楊合順於民國36年7月1日土地總登記時即已存
    在，管理人為楊石樹，此見貢寮鄉○里段○○○○段182地
    號土地登記簿謄本可稽（見卷第47頁），證人楊雄忠證稱：
    祭祀公業楊合順以前就有了，並不是71年才有，當時是為了
    領補償金，因為管理人楊石樹在民國20年就已經死了，沒有
    派下員名冊，所以也沒辦法領補償金，為了這個才去向貢寮
    鄉公所申報祭祀公業楊合順，是族人互推我去辦理的。補償
    金拿出來一半去板橋買房子，出租房子的孳息作為祭祀用，
    後來在80年把貢寮的182地號土地也賣掉，又到板橋買房子
    出租，出租孳息也作為祭拜祖先之用等語（見100年11月25
    日言詞辯論筆錄），復有與原告所述相符之楊氏族譜祭祀公
    業楊合順沿革可稽，可知原告主張「楊氏祖先於清末來臺開
    墾，於日據時期設立祭祀公業楊合順至今，管理人為楊石樹
    ，民國71年只是依祭祀公業清理要點向台北縣貢寮鄉公所申
    報，並非新設立」等情屬實，被告所辯：伊係祭祀公業楊合
    順之設立人等語，為不足採。
五、按97年5月19日公布，自同年7月1日施行之祭祀公業條例第
    4條規定：「本條例施行前已存在之祭祀公業，其派下員依
    規約定之。無規約或規約未規定者，派下員為設立人及其男
    系子孫（含養子）。派下員無男系子孫，其女子未出嫁者，
    得為派下員。該女子招贅夫或未招贅生有男子或收養男子冠
    母姓者，該男子亦得為派下員。派下之女子、養女、贅婿等
    有下列情形之一者，亦得為派下員：一經派下現員三分之二
    以上書面同意。二經派下員大會派下現員過半數出席，出席
    人數三分之二以上同意通過」。本件被告既非祭祀公業楊合
    順之設立人，則其主張欲為祭祀公業楊合順之派下員，則必
    須依上開規定之方式取得。經查，祭祀公業楊合順於71年向
    台北縣貢寮鄉公所申報時，並未制定規約，此為兩造所不爭
    執。祭祀公業楊合順當時既無規約，則依上開規定，被告得
    以女子招贅婚以取得派下員資格，然被告自承其與訴外人郭
    外崗非招贅婚，故被告亦不能以其招贅取得派下員資格。被
    告辯稱：其業經派下現員三分之二以上書面同意，取得派下
    員資格等語，惟查，被告所指之書面，係指71年間向台北縣
    貢寮鄉公所申報祭祀公業時，有提出派下員名冊，其上有全
    體派下員之簽名或蓋章（見100年8月18日言詞辯論筆錄所述
    ），核該派下員名冊係由各個申報人共同向公所提出，蓋章
    之用意係確認自己有申報為派下員之意思，並非就他人申報
    為派下員之資格表示同意，是該派下員名冊不能作為被告經
    派下現員三分之二以上書面同意，取得派下員資格之證據。
    再查，該派下員名冊係由楊雄忠所造冊，楊雄忠證稱：（問
    ：祭祀公業楊合順的派下員如何決定？）男的有，女的要拜
    祖先的才有，伊當時聽說被告有祭拜祖先，就把被告列為派
    下員等語，然查，71年間祭祀公業楊合順並未制定規約，其
    之後於80年所定「祭祀公業楊合順管理會組織章程」第8條
    則規定「凡女子無宗祧繼承權。但無直系血親卑親屬男子時
    ，如女子招婿，養子女傳嗣者得予繼承會員」，並非如證人
    楊雄忠所言「女的要拜祖先」，顯見證人楊雄忠所言「女的
    要拜祖先」，不僅非規約所定，亦與祭祀公業條例第4條「
    女子以招贅婚」之要件不符，自不能僅憑證人楊雄忠認為被
    告有拜祖先，即可作為被告取得派下員資格之要件。被告復
    未提出其他經派下現員三分之二以上書面同意之證據，是被
    告辯稱：其經派下現員三分之二以上書面同意，取得派下員
    資格等語，為不可採。
六、被告雖又辯稱：被告之派下員資格業經貢寮鄉公所公告二個
    月無人異議，於同年4月27日核發派下員名冊確定在案等語
    。惟按，行政機關受理祭祀公業派下員申報登記及公告之行
    為，僅為履行行政作業程序，並無確定祭祀公業派下權之效
    力。被告有無合法取得派下員之資格，仍應依祭祀公業條例
    第4條之規定認定之。被告不能依法取得派下員資格，已認
    定如前，是原告請求確認被告就祭祀公業楊合順之派下權不
    存在，為有理由，應予准許。
七、結論：原告之訴為有理由，依民事訴訟法第78條，判決如主
    文。
中    華    民    國    100   年    12    月    8    日
                  民事第三庭    法  官  陳映如
以上正本係照原本作成
如對本判決上訴，須於判決送達後20日內向本院提出上訴狀。如
委任律師提起上訴者，應一併繳納上訴審裁判費。
中    華    民    國  100     年    12    月    8    日
                            書記官  林勁丞